【裁判字號】    99,聲再,203
【裁判日期】    990831
【裁判案由】    聲請再審
【裁判全文】
臺灣高等法院臺中分院刑事裁定         99年度聲再字第203號
再審聲請人
即受判決人  甲○○
上列聲請人因偽造文書案件，對於本院93年度上訴字第651號，
中華民國93年6月30日第二審確定判決（原審案號：臺灣南投地
方法院92年度訴字第546號，起訴案號：臺灣南投地方法院檢察
署92年度偵字第3781號），聲請再審，本院裁定如下：
    主  文
再審之聲請駁回。
    理  由
一、本件聲請意旨如附件聲請再審狀所記載。本件聲請人即受判
    決人甲○○係以發現有足以動搖原判決之新證據為理由聲請
    再審，即係依刑事訴訟法第420條第1項第6款之規定聲請再
    審。
二、按法院認為無再審理由者，應以裁定駁回之，刑事訴訟法第
    434條第1項定有明文。次按有罪判決確定後，因發見確實之
    新證據，足認受有罪判決之人應受無罪、免訴、免刑或輕於
    原判決所認罪名之判決者，得聲請再審，固為刑事訴訟法第
    420條第1項第6款所明定。惟所謂「發現確實之新證據」，
    係指該證據於事實審法院判決前業已存在，為法院、當事人
    所不知，不及調查斟酌，至其後始行發現，且就證據本身形
    式觀察，固不以絕對不須經過調查程序為條件，但必須顯然
    可認為足以動搖原有罪確定判決，而為受判決人無罪、免訴
    、免刑或輕於原判決所認罪名之判決者為限。亦即該「新證
    據」須可認為確實具有足以動搖原確定判決，而對受判決人
    為更有利判決之「確實性」外，尚須具備該證據係在事實審
    法院於判決前已存在，因未經發現，不及調查斟酌，或審判
    時未經注意，至其後始行發現之「嶄新性」特質，二者均屬
    不可或缺，倘若未具備上開「確實性」與「嶄新性」二種聲
    請再審新證據之特性，即不能據為聲請再審之原因（參最高
    法院70年度台抗字第161號裁定、85年度台抗字第308號裁定
    意旨）。
三、本件聲請人聲請再審雖陳稱：依本院86年度上訴字第1885號
    刑事判決及臺灣高等法院90年度上更(二)字第1166號刑事判決
    所記載之事實，明確可證伊與共犯洪敏雄持以行使取信告訴
    人二次借貸金錢的文書，係他項權利證明書，並非本件確定
    判決所認定之建築改良物登記簿謄本，而該二件他項權利證
    明書既經確定判決認定係盧秀珍、呂麗華、黃寶玉三人因業
    務上之疏失誤植而核發，非故意變造，即無行使偽造、變造
    公文書罪之可言。又本件確定判決所認定應予沒收之該二份
    變造建築改良物登記簿謄本，係據何而來，何以執行檢察官
    通知伊執行時，要伊攜帶該二份謄本等語。惟經本院調取本
    院86年度上訴字第1885號刑事判決及臺灣高等法院90年度上
    更(二)字第1166號刑事判決核閱結果：
  1.本院86年度上訴字第1885號刑事判決之被告為洪敏雄，被判
    處有有期徒刑1年，其記載之犯罪事實為：【洪敏雄明知其
    就甲○○所有坐落桃園縣龜山鄉○○○段南崁頂小段232之9
    7、232之88地號、同段蕃子窩小段351之5地號土地所有權應
    有部分各為1000分之80及其上建物即1087建號，門牌編號桃
    園縣龜山鄉○○○路○段1 66巷11之3號3樓房屋等不動產，
    所設定之抵押權並非第一順位，竟與甲○○基於共同之概括
    犯意聯絡，並均基於為自己不法所有之意圖，由甲○○於不
    詳之時、地，將該等不動產設定抵押權後之建築改良物登記
    簿謄本上所載已設定予新竹區中小企業銀行股份有限公司（
    以下簡稱新竹企銀）本金最高限額新臺幣（下同）1100萬元
    之第一順位抵押權及設定予張麗鶴之本金最高限額800元之
    第二順位抵押權登記，變造為已塗銷登記，而洪敏雄則為第
    一順位之抵押權人，而於民國83年9月初至南投縣草屯鎮○
    ○路○段485號洪錫卿代書事務所，甲○○與洪敏雄佯稱甲○
    ○所有前開土地及建物可供設定第一順位抵押權借貸金錢，
    適有洪富基在場，乃介紹吳澄淵出借300萬元，彼等乃出示
    前開經變造洪敏雄為第一順位抵押權人之建築改良物登記簿
    謄本、他項權利證明書等文件，甲○○並向吳澄淵訛稱願將
    洪敏雄之第一順位抵押權讓與吳澄淵，致使吳澄淵信以為真
    ，乃委由洪錫卿代書代辦向桃園地政事務所設定抵押權登記
    （以吳澄淵之父吳成琰之名義設定），甲○○再將該地政事
    務所承辦人員盧秀珍、呂麗華（均另由臺灣高等法院審理中
    ）應付郵寄予洪錫卿代書之職務上所掌之他項權利證明書擅
    自予以領回，再於不詳時、地將登記順序變造為「壹」後，
    於83年9月24日再持至上開洪錫卿代書事務所出示予吳澄淵
    ，表示吳成琰就上開不動產所設定者，乃第一順位抵押權，
    致使吳澄淵因而陷於錯誤，遂於當日至台灣區中小企業銀行
    名間分行領出300萬元交付予甲○○，足以生損害於地政機
    關對於不動產抵押貸款管理之正確性及抵押權人吳成琰之求
    償權；嗣又於83年9月17日先佯與甲○○就前開土地及建物
    設定600萬元之抵押權，旋於同年10月間於其住處，持前開
    經變造之建築改良物登記簿謄本，及吳成琰名義之登記順序
    偽載為「壹」之他項權利證明書，向秦富美、陳土火佯稱願
    將其之第二順位抵押權讓與秦富美、陳土火二人，亦使秦富
    美、陳土火因而陷於錯誤，認上開不動產尚有第二順位抵押
    價值，乃於83年10月18日於臺中區中小企業銀行名間分行及
    陳土火住處各交付300萬元予甲○○，足以生損害於秦富美
    、陳土火，而洪敏雄、甲○○得手後均逃逸無，嗣經吳澄
    淵、秦富美循線查出上情始知受騙，而洪敏雄則經臺灣南投
    地方法院檢察署通緝後，始於85年2月17日緝獲。】。足徵
    前揭以洪敏雄為被告之86年度上訴字第1885號確定判決，係
    認定洪敏雄與本件再審聲請人甲○○共同以變造之「建築改
    良物登記簿謄本」及「他項權利證明書」，向吳澄淵、秦富
    美、陳土火各詐借300萬元。
  2.臺灣高等法院90年度上更(二)字第1166號刑事判決之被告為盧
    秀珍、黃寶玉、呂麗華，渠等經檢察官起訴之事實為：【被
    告呂麗華、盧秀珍、黃寶玉分別係桃園地政事務所之科員、
    僱工、技工，呂麗華職司不動產各項登記之校對，盧秀珍、
    黃寶玉職司不動產登記之登薄，均係依法令從事公務之公務
    員。於83年9月間盧秀珍受理甲○○向桃園地政事務所申請
    將其所有座落桃園縣龜山鄉○○○段第232之97、232之88、
    同段蕃子窩小段351之5等地號土地及其上門牌號碼為桃園縣
    龜山鄉○○○路○段166巷11之3號之3樓建物，設定抵押權予
    吳成琰一案，明知上揭不動產早已設定其他抵押權，竟於其
    依職權製作之他項權利證書之登記次序上為登載壹之後，繼
    由知情之呂麗華校對覆核後發給，足生損害於地政機關登記
    事項之正確性及吳成琰；於同年10月間黃寶玉受理洪敏雄將
    其在甲○○所有座落桃園縣龜山鄉南崁頂蕃子窩小段351之5
    等地號土地及其上門牌號碼為桃園縣龜山鄉○○○路○段166
    巷11之3號之3樓建物上所設定之抵押權讓與秦富美及陳土火
    一案，明知上揭不動產早已設定抵押權，竟亦在其職務上所
    製作之他項權利證書之登記次序欄內，登載內容不實之壹，
    並由知情之呂麗華覆核後發給，均足生損害於地政機關登記
    事項之正確性及秦富美、陳土火，因認被告等三人均涉有公
    務員登載不實罪嫌。】，嗣經臺灣高等法院審理結果以：【
    本件在無積極證據證明被告等與他人有何勾結情形下，有關
    被告等三人有無明知登載錯誤之直接故意，應採嚴格證據主
    義，不得徒憑主觀上之推想或臆測，而率為裁判之基礎，是
    被告三人顯係作業疏忽所致，洵堪認定。】，均經判決無罪
    確定。顯見前揭以盧秀珍、黃寶玉、呂麗華為被告之90年度
    上更(二)字第1166號刑事判決，係認為本件再審聲請人甲○○
    所提出向吳澄淵、秦富美、陳土火各詐借300萬元之他項權
    利證明書（不包括建築改良物登記簿謄本），係盧秀珍、黃
    寶玉、呂麗華作業疏失而登載錯誤，亦即並非渠三人故意登
    載不實或甲○○所變造。
  3.前揭本件再審聲請人甲○○持以向吳澄淵、秦富美、陳土火
    各詐借300萬元之他項權利證明書，雖經彎高等法院90年度
    上更(二)字第1166號刑事判決，認定並非甲○○所變造，惟甲
    ○○聲請再審之本院93年度上訴字第651號判決，僅認定被
    告甲○○變造「建築改良物登記簿謄本」，並未認定其有變
    造「他項權利證明書」，且敘明該他項權利證明書係地政事
    務所人員盧秀珍、黃寶玉、呂麗華因錯誤所核發，業經臺灣
    高等法院判決無罪確定，此有本件再審聲請人甲○○所提出
    之該判決在卷可稽。足見本院86年度上訴字第1885號刑事判
    決及臺灣高等法院90年度上更(二)字第1166號刑事判決所認定
    之事實，對於本院93年度上訴字第651號確定判決，並未具
    備「確實性」與「嶄新性」二種聲請再審新證據之特性，依
    前揭說明，自不能據為聲請再審之原因。另甲○○第一次變
    造之建築改良物登記簿謄本雖未經告訴人吳澄淵提出（其僅
    提出第二次變造之建築改良物登記簿謄本），但本院93年度
    上訴字第651號確定判決已經詳述理由，認被告有為該第一
    次變造建築改良物登記簿謄本之行為（詳該判決第9頁），
    是亦非能因該第一次變造之建築改良物登記簿謄本未經扣案
    ，而認本件有再審之原因，附此說明。
四、綜上，本院認本件聲請與刑事訴訟法第420條第1項第6款之
    規定不符，難認有再審之理由，依前揭法條規定，本件聲請
    自應予駁回。
據上論斷，應依刑事訴訟法第434條第1項，裁定如主文。
中    華    民    國    99    年    8     月    31    日
            刑事第七庭    審判長法  官  林  榮  龍
                                法  官  張  惠  立
                                法  官  李  秋  娟
以上正本證明與原本無異。
如不服本裁定，應於收受送達後五日內向本院提出抗告書狀(須附
繕本)。
                                書記官  詹  錫  朋
中    華    民    國    99    年    8     月    31    日

司法院資訊處製作；財團法人民間司法改革基金會備份。
